台灣高等法院民事判決　九十年度上更(三)字第二七九號
　　上　訴　人　乙○○
　　被上訴　人　甲○○○
右當事人間請求塗銷抵押權登記事件，上訴人對於中華民國八十六年二月二十五日台
灣板橋地方法院八十六年度訴字第二０二號第一審判決，提起上訴，經最高法院第三
次發回更審，本院判決如左：
    主    文
上訴駁回。
第二審及發回前第三審訴訟費用由上訴人負擔。
    事    實
甲、上訴人方面：
一、聲明：
  (一)原判決廢棄。
  (二)請求判命被上訴人應將如左所示之抵押權塗銷：
    收件字號：民國八十二年十月十三日以八二北中地登字第四七五一四號。
    土地座落：台北縣中和市○○段七五三之一地號、面積一０七平方公尺、所有權
              應有部分四分之一 (重測前為秀朗段尖山腳小段九八之三０地號)。
    建物座落：台北縣中和市○○路○段一三０巷十七弄四號、建號六三一號房屋所
              有權全部。
    擔保權利總金額：本金最高限額新台幣（下同）三百六十萬元正。
    權利存續期間：自八十二年十月十二日起至八十三年四月十一日止。
  (三)第一、二審及發回前第三審之訴訟費用，由被上訴人負擔。
二、陳述：除與原判決及發回前本院判決記載相同者，引用之外，補稱略以：
  (一)系爭抵押權設定契約書上記載上訴人為義務人兼債務人，除此之外，設定契約書
    內未見有其他債務人名義之登載，不動產登記簿謄本所記載之內容亦復如此，足
    見系爭抵押權所擔保之範圍，係以上訴人本人所負擔之債務為限。被上訴人所主
    張款項之借款人，乃訴外人廖嘉和。
  (二)系爭抵押權登記究有無塗銷原因，應以上訴人對被上訴人是否負有債務為斷。
  (三)縱認定為上訴人負有保證責任之債務，該保證債務亦因被上訴人允許主債務人延
    期清償而消滅。
  (四)借款因上訴人之關係方借給廖嘉和，已均足證明係爭三百萬元之借款人為訴外人
    廖嘉和，上訴人與被上訴人並未有任何債權債務關係。
三、證據：援用歷審所提證據。
乙、被上訴人方面：
一、聲明：
  (一)上訴駁回。
  (二)訴訟費用由上訴人負擔。
二、陳述：除與原判決及發回前本院判決記載相同者，引用之外，補稱略以：
  (一)系爭借款係由被上訴人當面交由上訴人親自收取，則上訴人為系爭借款之借款人
    ，系爭抵押權設定契約亦明載上訴人係本件借款之借款人即債務人兼義務人。
  (二)該借款雖因實際使用人廖某無法清償，上訴人任意不履行債務，並非出自被上訴
    人之允許延期清償。廖某所交付面額本金三百萬元加半個月利息三萬元之八十四
    年五月二十七日期支票係清償系爭借款之方法，更非展期。
  (三)本件三百萬元借款債務，依借貸關係請求權消滅時效係十五年，本件債權請求權
    並未罹於時效而消滅，其擔保物權之系爭抵押權，自無所謂消滅應予塗銷設定登
    記之理由。
三、證據：除援用歷審所提證據外，補提：土地謄本影本為證。
丙、本院依職權向台灣台北地方法院調閱八十五自字四六六號廖嘉和等詐欺案刑事卷
    理    由
一、上訴人於原審起訴主張：被上訴人有最高限額三百六十萬元抵押權設定登記之台
    北縣中和市○○段七五三之一地號、面積一０七平方公尺、所有權應有部分四分
    之一（重測前為秀朗段尖山腳小段九八之三０地號）土地及其上建物即門牌號碼
    台北縣中和市○○路○段一三０巷十七弄四號房屋所有權全部（以下簡稱系爭不
    動產），為上訴人所有，因上訴人之姪女婿即訴外人廖嘉和，於八十一年間向被
    上訴人借款三百萬元，約定清償期為六個月，央求上訴人擔任該項債務之保證人
    ，上訴人念及叔姪情誼，遂予同意，惟被上訴人要求上訴人提供系爭不動產為擔
    保，上訴人乃交付相關證件予被上訴人，以辦理系爭抵押權之設定。系爭抵押權
    設定時，廖嘉和即簽發八十三年四月十一日到期之票據交付被上訴人收執。詎廖
    嘉和屆期無法清償債務，被上訴人竟未經上訴人之同意，允許廖嘉和延期清償，
    且與廖嘉和交換票據，繼續收受廖嘉和之利息。按民法第七百五十五條規定，就
    定有期限之債務為保證者，如債權人允許主債務人延期清償時，保證人除對於其
    延期已為同意外，不負保證責任。上訴人提供系爭不動產設定抵押權予被上訴人
    ，係因同意為廖嘉和向被上訴人借款三百萬元之債務擔任保證人，而該保證債務
    訂有清償期限，被上訴人未得保證人即上訴人之同意，允許主債務人廖嘉和延期
    清償，依上開規定，上訴人就上開債務已不負保證責任。且抵押權權利存續期間
    業已經過，於該期間內，上訴人對被上訴人又未負有任何債務，上訴人自得訴請
    塗銷抵押權，為此，求為命被上訴人應將台北縣中和地政事務所，於民國八十二
    年十月十三日以八二北中地登字第四七五一四號收件、就系爭不動產，所設定本
    金最高限額三百六十萬元之抵押權登記（以下簡稱系爭抵押權），予以塗銷之判
    決等語。
二、被上訴人則以：上訴人於八十二年間，為其姪女婿廖嘉和向被上訴人借款，被上
    訴人因念與上訴人有十數載鄰居之誼，且上訴人又願提供系爭不動產設定抵押擔
    保，兼為本件借款之債務人，被上訴人乃於八十二年十月十三日交付三百萬元予
    上訴人，並於當日交付證件予被上訴人，委由代書辦理抵押權登記事宜，明確載
    明上訴人為本件借款擔保之抵押物提供義務人兼為債務人，並非僅為保證人或物
    上保證人，故本件借款應為兩造間之借貸關係，縱使上訴人之動機係出於為其姪
    女婿廖嘉和而向被上訴人借款，亦不影響兩造借貸關係之成立。系爭抵押權雖為
    上訴人擔保廖嘉和對被上訴人之借款債務所提供設定，但上訴人於系爭抵押權設
    定登記時，業經表明其兼為本件借款之債務人，且確實收受被上訴人所交付之三
　　百萬元借款，又於清償期屆至後，上訴人亦協同廖嘉和之妻楊玉琴共同要求被上
　　訴人允予延期清償。故上訴人所稱延期清償未經上訴人同意乙節，並非事實等語
　　，資為抗辯。
三、上訴人主張被上訴人在伊所有系爭不動產上，有最高限額三百六十萬元抵押權之
    設定登記，其存續期間自八十二年十月十二日至八十三年四月十一日止，而該抵
    押權之設定登記，其義務人兼債務人均為上訴人；訴外人廖嘉和向被上訴人借款
    三百萬元之清償期限，為八十三年四月十一日，屆期廖嘉和無法清償，經被上訴
    人同意緩期清償，並收受利息，致廖嘉和最終無力償還，被上訴人竟聲請拍賣上
    訴人所有系爭不動產，並經駁回其聲請確定等事實，為被上訴人所不爭執，且有
    系爭不動產登記謄本、抵押權設定契約書影本、本院八十六年度抗字第七七三號
    民事裁定影本，附卷足憑（放原審卷證物袋及見本院前審上字卷第二一至二六頁
    ），上訴人上開主張之事實，固堪信為真實。
四、查上訴人於八十二年十月十三日訴外人廖嘉和向被上訴人借款三百萬元時，當場
    提出設定系爭不動產抵押權有關登記資料，交付被上訴人為抵押權之設定登記，
    為廖嘉和返還借款之擔保，固據借款人廖嘉和於原審到場證述：「設定抵押是我
    借錢，原告（即上訴人）同意以其不動產為擔保．．．」等語（見原審卷十八頁
    ），經核上訴人於台灣台北地方法院八十五年度自字第四六六號詐欺案件中，坦
    承「．．．知道廖嘉和向甲○○○借三百萬元，且其提供其所有門牌號碼台北縣
    秀朗路三段一三○巷（現改為一二八巷）十七弄四號房地作為被告廖嘉和向自訴
    人甲○○○借款之擔保，同意以上開房地設定三百六十萬元之最高限額抵押權，
    ．．．」（見本院前審上字卷第六二頁刑事判決理由三）尚屬相符，並經本院調
    閱台灣台北地方法院八十五年度自字第四六六號詐欺案件刑事卷，查證明確。上
    訴人於本院前審亦自承「．．．訴外人廖嘉和因向被上訴人借款．．．央求上訴
    人擔任該項債務之保證人．．．但被上訴人要求上訴人對自己所應允之擔保債務
    提供足夠之保證，以免『保證』無實益，上訴人方始提供系爭不動產，設定抵押
    予被上訴人．．．」等語（見本院上字卷第十九頁）在卷，足見上訴人提供其所
    有系爭不動產為訴外人廖嘉和向被上訴人借款之擔保，而設定系爭抵押權與被上
    訴人，且為表示提供「足夠之保證」，故於其所有系爭不動產抵押權設定登記時
    ，不但登記上訴人為義務人且兼做債務人，以表示對本件借款不但保證且負借款
    人之責任；被上訴人亦因抵押權設定登記，既已載明上訴人為義務人兼債務人，
    認為上訴人亦願負借款人之義務，有「足夠之保證」而同意借款至明。換言之，
    上訴人不只為物上保證人，且為本件借款之債務人，灼然可見，上訴人主張其僅
    為物上保證人，已無可取。
五、上訴人又主張其所有系爭不動產設定抵押權與被上訴人，登記義務人兼債務人為
    上訴人，則被上訴人行使權利，應依登記之內容為之，但訴外人廖嘉和並非登記
    之債務人，上訴人於該抵押權存續期間又未積欠被上訴人債務，自應塗銷抵押權
    等語。惟查上訴人所有系爭不動產設定抵押權與被上訴人，所擔保之債務固為訴
    外人廖嘉和向被上訴人之借款三百萬元之保證，但上訴人為表示提供足夠之保證
    ，於抵押權登記時，自任義務人兼債務人，應係表示對本件三百萬元借款願負借
    款人之責任之意，有如前述，且廖嘉和於原審亦證稱：「．．．是我妻弟去拿錢
    的，我開的票，票到期後再開票由妻弟拿去換票．．．」（見原審卷第十八頁筆
    錄），上訴人於本院準備程序中，對借款三百萬元，係在代書事務所由被上訴人
    交由上訴人收取，並不爭執（見本院更(三)卷第四九頁），且自認「三百萬元我們
    有收到，後來廖嘉和的太太來了，我們就交給他了」（見本院更(三)卷第五五頁）
    ，足見本件借款並非廖嘉和親自向被上訴人收錢，而係由上訴人收受後再轉交廖
    嘉和，至為明顯。而消費借貸契約為要物契約，因借用物之交付而生效力。雖上
    訴人收受借款後業經轉交廖嘉和，即本件實際要借款之人，但此乃上訴人與廖嘉
    和間之內部關係，應非被上訴人所能過問，是被上訴人辯稱上訴人為借款人，即
    非無據，抵押權登記以上訴人為義務人兼債務人，亦非無故也，益證上訴人並為
    本件三百萬元借款之債務人，而廖嘉和及上訴人迄未清償被上訴人三百萬元之事
    實，為上訴人所不爭執，則本件系爭抵押權借款尚難謂業已消滅，上訴人之主張
    ，並無可取。
六、上訴人復主張其縱為本件借款之保證人，被上訴人同意廖嘉和延期清償，未經其
    同意，其保證責任消滅，請求塗銷抵押權登記云云。就定有期限之債務為保證者
    ，如債權人允許主債務人延期清償時，保證人除對於其延期已為同意外，不負保
    證責任，民法第七百五十五條固有明文，惟按該條規定定期債務保證責任之免除
    ，乃專為人之保證而設，物之保證不包括在內（最高法院七十五年第二十四次民
    事庭會議決議參照）。故縱使本件上訴人以所有之系爭不動產，為債務人廖嘉和
    供擔保，與債權人即被上訴人設定本金最高限額抵押權新台幣三百六十萬元，而
    由廖嘉和向被上訴人借款三百萬元，僅為物上保證人，嗣清償期屆至，被上訴人
    未經上訴人同意，與廖嘉和約定延期清償。揆諸前揭說明，上訴人亦不得主張其
    保證責任消滅，訴請塗銷抵押權登記。上訴人主張其「保證責任」之債務已消滅
    ，自無可採。
七、綜上所述，上訴人以其所有系爭不動產所設定抵押權，身兼義務人及債務人，並
    實際親自收受被上訴人所交付之借款三百萬元，應為該三百萬元之借款人，而該
    項借款債務亦未清償，其訴請被上訴人塗銷抵押權登記，即非有據，應予駁回，
    從而，原判決為上訴人敗訴之判決，核無違誤。上訴意旨仍持陳詞，指摘原判決
    不當，求予廢棄改判，非有理由，應予駁回。
八、本件事證已臻明確，兩造其他攻擊、防禦方法，及提出之證據，經斟酌與判決結
    果不生影響，不再一一論述，併此敘明。
據上論結，本件上訴為無理由，依民事訴訟法第四百四十九條第一項、第七十八條，
判決如主文。
中　　　華　　　民　　　國　　九十一　　年　　　七　　　月　  　二  　　日
　　　　　　　　　　　　　　　　民事第十一庭
　　　　　　　　　　　　　　　　　　審判長法　官　連　正　鰇
　　　　　　　　　　　　　　　　　　      法　官　黃  騰  耀
                                    　　　法　官　陳  金  圍
右正本係照原本作成。
如不服本判決，應於收受送達後二十日內向本院提出上訴書狀，其未表明上訴理由者
，應於提出上訴後二十日內向本院補提理由書狀（均須按他造當事人之人數附繕本）
上訴時應提出委任律師或具有律師資格之人之委任狀；委任有律師資格者，另應附具
律師及格證書及釋明委任人與受任人有民事訴訟法第四百六十六條之一第一項但書或
第二項（詳附註）所定關係之釋明文書影本。
中　　　華　　　民　　　國　　九十一　　年　　　七　　　月　　　三　　　日
　　　　　　　　　　　　　　　　　　　　　書記官　張　永　中
附註：
民事訴訟法第四百六十六條之一（第一項、第二項）：
對於第二審判決上訴，上訴人應委任律師為訴訟代理人。但上訴人或其法定代理人具
有律師資格者，不在此限。
上訴人之配偶、三親等內之血親、二親等內之姻親，或上訴人為法人、中央或地方機
關時，其所屬專任人員具有律師資格並經法院認為適當者，亦得為第三審訴訟代理人
。
